【裁判字號】    90,重上更(九),32
【裁判日期】    900515
【裁判案由】    傷害致死
【裁判全文】
臺灣高等法院高雄分院刑事判決               九十年度重上更（九）字第三二號
    上  訴  人
    即  被  告  乙○○
    指定辯護人  本院公設辯護人  孫妙岑
右上訴人因傷害致死案件，不服臺灣高雄地方法院八十年度訴字第一九八二號中華民
國八十一年四月三十日第一審判決（起訴案號：臺灣高雄地方法院檢察署八十年度偵
字第八九九一號），提起上訴，判決後，經最高法院第九次發回更審，本院判決如左
：
      主  文
原判決關於乙○○部分撤銷。
乙○○共同傷害人之身體，因而致人於死，處有期徒刑參年陸月。
      事  實
一、乙○○（起訴書誤載為楨）之父戴純仁（業經本院八十八年度重上更（七）字第
    九０號判處有期徒刑三年六月，經最高法院認違背法律上之程序，於民國八十九
    年十月二十日駁回上訴確定）與吳見龍毗鄰而居，吳見龍於八十年五月二十九日
    上午六時許，酒後持一支木棒至高雄市○鎮區○○路二九四號戴純仁住處，責問
    昨晚何人罵他，戴純仁之妻戴李茉莉答以沒有，將吳見龍勸回，約十分鐘後，吳
    見龍又進戴家，並上二樓大聲敲打乙○○（即戴純仁四子）之房門，責問何人罵
    他，戴純仁再將吳見龍勸回，此際乙○○已被吵醒而下樓至客廳，約十五分鐘後
    ，吳見龍又進入戴家，並持木棍敲打戴純仁二下，戴純仁、乙○○與同在樓下之
    戴寶棟（即戴純仁之子、乙○○之弟，亦經本院八十八年度重上更（七）字第九
    ０號判處有期徒刑三年六月，經最高法院認違背法律上之程序，於民國八十九年
    十月二十日駁回上訴確定），父子三人心中惱怒吳見龍清早即來騷擾，又大聲吵
    鬧驚嚇小孩，使渠等不能休息（戴家經營海產店生意，至凌晨五時才打烊休息）
    ，父子三人明知持鐵條等物品毆打吳見龍身體易造成其身體內臟受傷出血死亡，
    客觀上亦可預見嚴重傷害可能引起死亡之結果，竟共同基於傷害之犯意聯絡，由
    戴純仁持無法證明係渠等所有之鐵條（鐵管）一支，戴寶棟、乙○○中一人持亦
    無法證明係渠等所有之椅子一張，另一人則徒手，三人共同毆擊並以腳（穿著塑
    膠拖鞋）猛踢吳見龍身體，致使吳見龍之左上肢肘外側擦傷一處一‧五×二十三
    公分、左側手背部擦挫傷二×四公分、右側膝部瘀血四×六公分、右側小腿內側
    瘀血四×十三公分、胸窩部組織內瘀血一處五×九公分、肝臟破裂○‧三×五公
    分、深○‧五公分、肝臟背側破裂二處（１）○‧五×一‧五公分（２）○‧三
    ×一‧五公分、深○‧五公分，背部肌肉下廣泛嚴重瘀血，吳見龍被毆後即返家
    ，因係慢性內出血且因酒後感覺鈍化，外觀傷痕復不明顯，而未及時發覺胸、腹
    、背等部嚴重挫傷及肝臟破裂情形，至翌（卅）日上午六時三十分胸、腹、背及
    肝臟等部位已大量出血而疼痛難當，經送醫急救延至卅日上午十一時三十分許，
    因胸、腹、背、腰等部位嚴重挫傷，肝臟破裂，腹腔內出血不治死亡。
二、案由高雄市政府警察局前鎮分局報請臺灣高雄地方法院檢察署檢察官偵查起訴。
    理  由
一、訊據上訴人即被告乙○○矢口否認有前開犯行，辯稱：伊並未與伊父親戴純仁、
    弟弟戴寶棟共同毆擊吳見龍致死，當日事情發生時伊在睡覺，沒有在場，伊是事
    情發生後，小孩哭，伊才把小孩抱下樓泡牛奶，伊下樓泡牛奶時，有看見吳見龍
    在外面，伊沒有出去，伊確未毆打吳見龍，亦未吳見龍，只有伊父親戴純仁與
    吳見龍拉扯，伊與戴寶棟都是冤枉的，伊父親只在（更七）審判時說伊有吳見
    龍，伊父親年紀大，說話反反覆覆云云。
二、惟查：
    （一）被害人吳見龍於八十年五月三十日上午十一時三十分死於高雄市立大同醫
          院，經原審檢察官督同法醫師解剖死者屍體所見（１）胸窩部組織內瘀血
          約五×九公分（２）肝臟破裂○‧三×五公分，深○‧五公分（３）肝臟
          背側破裂二處○‧五×一‧五公分及○‧三×一‧五公分，深約○‧五公
          分如照片（４）肝臟已發生病理變化（脂肪肝）。背部包括腰間等部廣泛
          嚴重瘀血，如圖（相驗卷第二○頁）及照片，四肢多處擦挫傷，詳如前揭
          事實欄所載，被害人終因胸腹背腰等部嚴重挫傷內（即肝）臟破裂導致腹
          腔內出血致死，有解剖筆錄、驗斷書可稽（相驗卷第八頁、第一七至二○
          頁）。法醫師裴起林及阮仲洲推定死者之傷係被條狀物體連續打擊所致，
          部分係被不易留痕跡之物體衝擊重壓等所致（相驗卷第一九頁）。且法醫
          師裴起林、阮仲洲並分別在原審證述：「人體如係從高處或自己跌落，應
          係造成身體某一側且是突出部分受傷。惟本件被害人吳見龍並無跌倒受傷
          之特徵，其所受傷害，應是打撲所致」等情綦詳（原審卷七四至七五頁）
          。又本院前審曾函請高雄醫學院附設中和紀念醫院解釋人體肝臟破裂發生
          之原因有三：一是貫穿性傷害─如扁鑽、刀等造成之刺戮傷及槍彈傷；二
          是非貫穿性傷害─大多數是由於外在性鈍物和脊椎或胸骨和脊椎夾壓造成
          的傷害；另外肝臟直接受到外擊也曾引起肝臟破裂。此類傷害可分為輕微
          裂傷、嚴重裂傷及肝血腫等三大類；三是自發性肝破裂─常見於肝癌的破
          裂，另外肝臟血管瘤、囊腫等腫瘤也有可能發生，此有（八十二）高醫附
          秘字第三四○一號函附卷可稽（本院上更一卷第四十四頁）。被害人吳見
          龍屍體解剖結果，並無貫穿性傷害，而其肝臟所發生之病理變化祇係脂肪
          肝而已，並無肝癌、腫瘤等症狀已如前述，依照上開函示，被害人吳見龍
          肝臟發生破裂之原因當屬第二種非貫穿性之傷害無疑。
    （二）吳見龍之肝臟固已發生「脂肪肝」之病理變化，有無導致自發性肝臟破裂
          之可能，經本院前審向高雄醫學院附設中和紀念醫院進一步函詢，據該院
          函復：「查脂肪肝的病人很少出現黃疸，脂肪肝一般不常破裂，但曾有報
          告在懷孕婦女脂肪肝發生自發性肝臟破裂」等語，有該院八十三年十月十
          九日高醫附秘字第四一五七號函在卷可稽（本院上更二卷第九五頁至第
          一００頁），且法醫師裴起林於本院前審中亦證述：脂肪肝不管如何嚴重
          ，不致於發生破裂，被害人破裂三處之多，顯然是外力打擊造成，吳見龍
          外傷痕跡呈條狀，而且是重疊，所受之外傷之關係位置遍及左右前後，依
          據傷之狀況及受傷之關係位置，不可能是摔倒所致等語（本院上更二卷第
          一一三頁及反面），吳見龍所受外傷既非摔倒所造成，則其肝臟三處破裂
          自然也非摔倒所致，其理至明。由此觀之，吳見龍之肝臟破裂應非自發性
          亦非摔倒所致，應係遭受外在性鈍物和脊椎，或是胸骨和脊椎夾壓造成之
          傷害致死，法醫師裴起林及阮仲洲醫師研判死者之傷係被條狀物體連續打
          擊及不易留痕跡之物體衝擊重壓所致，應堪採信。而所謂條狀物體，有可
          能是棍子、椅子腳等物，至驗斷書所載「不易留痕跡之物體衝擊重壓」，
          據判斷可能是腳穿著軟性鞋子，連續踩踢所致，因為外觀看不出明顯痕跡
          ，解剖後，發見組織內有嚴重且廣泛之內出血，亦據法醫師裴起林證述甚
          明（本院更二卷第一一四頁反面）（本院更四卷第七十一頁）。則被告於
          警訊及偵查中始終辯稱：吳見龍於第二次進入伊宅時，曾從樓梯自行摔下
          ，可能因此摔傷云云（警卷第一頁反面、第三頁、偵查卷第三頁反面、第
          四頁反面、第五頁反面），核與法醫師對於吳見龍死後屍體呈現之客觀受
          傷狀況所為之專業判斷有異，被告所辯顯係卸責之詞，自無可採。又證人
          戴李茉莉（被告之母）、江龍顯固曾證述：吳見龍從戴宅閣樓間之樓梯下
          來時，階梯未踩好摔下云云（偵查卷第十六頁反面、第一審卷第四十頁反
          面）；其中證人江龍顯於本院上更一審理中已改稱：只看見他們在那裡拉
          扯而已云云，嗣於本院上更二審理中又改證稱：只看到吳見龍在樓梯，沒
          有看到爬樓梯或從樓梯口掉下來云云，前後證詞炯異，已難採信，且其證
          詞核與前開法醫師就導致吳見龍死亡之原因所為客觀事實之判斷有間，證
          人戴李茉莉、江龍顯之證詞顯係附和迴護被告之詞，且與事實不符，自難
          採為有利於被告之證據。
    （三）被害人吳見龍之傷勢由何人毆擊所致，雖被害人已死亡，其生前未曾到案
          指述，然依被害人之妻甲○○○於警訊及偵查中先後指稱：五月二十九日
          上午接到電話回家後，我先生說他很不甘心，隔壁父子三人打他，白髮（
          被告之父戴純仁滿頭白髮）持鐵條打他，另一個兒子拿椅子打他，我將我
          先生叫進去，我又出來，戴寶棟對我說「今天要不是看在妳面子，我們父
          子三人今天就把妳先生打死」等語（警卷第十至十三頁、偵查卷三八頁、
          相驗卷第十三頁）；而證人陳玉玲於偵查及原審審理中先後結證稱：五月
          二十九日上午，我和母親趕到阿姨家，姨丈吳見龍說：「戴家父子三人拿
          鐵管打他，還指著他手腳受傷的地方給我們看，我看見他手有流血，還瘀
          青」等語（偵查卷十八頁、原審卷八九頁），又證人即警員邱奕合於偵查
          中亦結證稱：「五月二十九日上午接到報案，趕過去時，戴純仁父子及吳
          見龍共四人各站在家門口，當時糾紛已結束，吳某說隔壁父子三人打他，
          沒說如何打，我見他右手臂有擦傷。」等語（偵查卷第三十九頁）。被害
          人如未遭戴純仁父子三人毆打，應無多次表示「遭隔壁父子三人打傷」之
          理。另證人即警員周明煌亦於偵查中證稱：「五月廿九日早上十點多，吳
          見龍太太拿驗傷單到派出所，說她先生被隔壁的戴先生打傷．．．我藉查
          勤時間去找戴先生，說吳太太拿了診斷書要告他，我說大家是鄰居賠點醫
          藥費和解算了，戴純仁則說吳見龍早上五點多至七點到他家敲了三次門，
          吵得他們不能睡覺等語（偵查卷第三十九頁背面），依證人周明煌之證詞
          觀之，足證案發前吳見龍與戴家確有紛爭，已有嫌隙，再參諸上開被害人
          之妻及姪女轉述死者生前之指述，或說擊打工具為鐵條、椅子、鐵管，核
          與被害人之傷痕，係遭條狀物連續打擊所致大概相符。鐵條或鐵管，其外
          狀相似，吳見龍於受毆打時，未能確認為鐵條或鐵管，而於敘述時或稱鐵
          條或稱鐵管，乃與常情不悖，不能以其用語有異，遽謂被害人之妻及姪女
          之證言不實。況依法醫師裴起林之解釋，所謂條狀物體，有可能是棍子、
          椅子腳等物（見本院更四卷第七十一頁），尤可證被害人之妻及姪女轉述
          被害人生前之指訴，與事實相符。再依裴起林指稱，驗斷書所載「不易留
          痕跡之物體衝擊重壓」，據判斷可能是腳穿著軟性鞋子，連續踩踢所致等
          語（見本院更二卷第一一四頁反面），是可見同案被告戴純仁持鐵條（鐵
          管），被告乙○○及另一同案被告戴寶棟二人，其中一人持椅子，共同毆
          擊被害人並以腳踢被害人無疑。
    （四）證人即被告乙○○之妻壽雅（原名為壽玲珍）於偵查中證稱：「當天早
          上，他（指被害人吳見龍）一大早就到我家二樓房間敲門，．．我開門，
          ．．他看到我開門就進來，看到我先生在睡覺，他又下樓，一面說他太太
          告訴他，我們全家昨天罵他．．吳某回去後，我也下樓，當時小孩在哭，
          ．．我先生就帶小孩子一起下樓來，後來吳見龍又拿一支棍子進來，打我
          公公二下。」等語（偵查卷第廿三頁反面），依其證述情節，則吳見龍拿
          棍子至被告住宅擊打被告父親戴純仁時，被告應在住宅樓下現場，參以同
          案被告戴純仁於警訊供稱：吳見龍於八十年五月二十九日上午六時許，持
          一支木棒至我家，對我太太說「你們家人我」，我太太向他說沒有你
          ，你趕快回去，之後他回去了，約過十分鐘後，吳見龍第二次又持木棒進
          來我家上二樓梯敲我兒子乙○○的門，我四媳婦（壽雅）叫吳見龍不要
          吵，家人都在睡覺，要他回去，約過十至十五分鐘，吳見龍又持木棒進來
          ，打我左腿二下，我用手將他推出去門外等語（警卷第二頁及反面），及
          於本院前審審理中供稱乙○○有罵被害人等情節觀之，應係被害人吳見龍
          於第二次到戴家二樓叫開被告乙○○房門後，被告曾以言詞咒被害人，
          戴純仁之妻戴李茉莉勸回被害人後，被告即下樓，且被害人第三次持木棒
          進入戴家打戴純仁二下時，被告已在樓下現場甚明，另證人邱奕合於偵查
          時證述稱：「五月二十九日上午接到報案，趕過去時戴純仁父子三人及吳
          見龍各站在家門口，當時糾紛已結束，吳某說隔壁父子三人打他」（見偵
          查卷第三十九頁），則當邱奕合到達現場時，被告亦在現場，如被告當時
          僅在旁抱小孩餵奶，則何以吳見龍當面指控被告與其父、弟三人毆打，被
          告辯稱：被害人毆打其父時，伊在樓上睡覺，伊因小孩哭，下樓泡牛奶時
          ，事情已結束云云，顯無足採。證人壽雅嗣後改稱：打架時乙○○沒有
          在場，事情都是伊公公（指戴純仁）在處理，七時十五分許，因女兒哭，
          伊叫乙○○抱女兒下樓餵奶，那時吳見龍已在外面走來走去，乙○○根本
   沒有出去云云，與其於偵查中之證詞及證人邱奕合之證詞均不符合，核係
          迴護被告之詞，亦不足採信。雖證人邱奕合嗣後於本院前審調查時結證稱
          ：「當時在屋內有三、四人我不知道被告是否在這三、四人裡面，是否有
          看到有人抱小孩，因事隔太久，沒有印象，被告是否有抱小孩不記得了」
          （本院更八卷八十九年九月七日筆錄），惟仍應以其於偵查中所證述之情
          節較為可採，且不得以其於本院前審調查時所為之上開證述，即遽認證人
          邱奕合於偵查中所證為不可採，而認該證人於偵查時所為之證述不足為不
          利被告之證據，是被告所辯，難以採信。另參諸前開證人陳玉玲、邱奕合
          之證詞及被害人之妻甲○○○之指訴，足見被告與同案被告戴純仁、戴寶
          棟三人均有毆打被害人甚明。甲○○○轉述被害人生前告知「白髮（指戴
          純仁）持鐵條打他，一個兒子拿椅子打他」，雖未提及「另一兒子」如何
          參與毆打，此部分查無確切之證據足證「另一兒子」曾持有任何物體，即
          應從有利於行為人之認定，認「另一兒子」係徒手參與毆打，再就驗斷書
          所載及法醫師裴起林之證言，被告及同案被告戴純仁、戴寶棟三人除分持
          鐵條（鐵管）、椅子及徒手毆擊被害人外，並以腳踢被害人，而被告及同
          案被告戴純仁、戴寶棟三人於案發時均穿著塑膠拖腳，業據其三人於本院
          前審調查中供認不諱（本院上更七卷第一二九至一三一頁），核與法醫師
          裴起林前開證詞相符，是不能以被害人生前未完全將被毆之細節告知其妻
          甲○○○，而謂僅有二人毆打被害人。再依被告戴寶棟於警訊所供：「．
          ．因為做生意到凌晨五點左右，才上床睡覺。」，同案被告戴純仁、其妻
          即證人戴李茉莉於歷審中一再陳稱：因為家人都在睡覺，被害人三次到家
          裏鬧，怕吵到家人睡覺等情，相互勾稽，被告與戴純仁、戴寶棟父子三人
          係因做生意整夜未睡，剛要休息時，不堪被害人三次騷擾，同案被告戴純
          仁又無故遭被害人持棍子毆打，被告與戴純仁、戴寶棟父子三人忍無可忍
          ，乃憤而共同毆打被害人，灼然可見。
    （五）證人即被告乙○○之妻壽雅雖證稱被告與戴純仁、戴寶棟父子三人未毆
          打被害人云云，核與前開證人陳玉玲、邱奕合之證詞及被害人之妻吳張巧
          蓮之指訴不符，況壽雅為被告之妻，其所為之證詞難免有迴護被告之情
          形，證人壽雅之證詞與事實不符，難予採信。證人江龍顯於本院前審所
          證「我剛好路過，聽到有人在吵，看到戴純仁與他太太說拜託人家要做生
          意，將死者推出去，過十分鐘我喝完豆漿回來，又看到死者要進門，戴純
          仁與他太太又將死者推出去，說拜託不要再吵，我就走了，當時沒看到其
          他人在場，至於以後事如何，伊不知道」（見本院更一卷第六十二頁）、
          證人蘇故文於原審證稱：「現場僅看到戴純仁揮手叫吳見龍離去，沒看到
          乙○○、戴寶棟，我當時叫吳見龍回去，我就離開云云（見原審卷一００
          頁─第一０一頁），然證人江龍顯、蘇啟文並未始終在場，渠等所見乃戴
          純仁將被害人勸回之情況，至其後被害人再度進入戴家，持木棒敲打戴純
          仁之事伊既未目睹，仍不足以該二人之證詞，採為被告有利之證據。
    （六）被害人吳見龍於案發當日（八十年五月二十九日）晚上七時餘，前往阮綜
          合醫院驗傷，又於當晚八時四十分，因感冒疲勞症狀，前往何內科醫院診
          治，皆未發現其背、腰等處之廣泛嚴重瘀血、肝臟破裂等情，經證人阮仲
          洲醫師到院陳明：肝臟破裂如果是慢慢出血並無感覺，體外也不見傷痕，
          須出血到一定程度，大約一千ＣＣ以上身體才會感覺異狀。至於背、腰等
          處在相驗時發現之廣泛瘀血，乃外力所傷而致肌肉下出血，初受傷時外觀
          上不能顯現出來，至一段時間後才會顯現，如用聽診器診察，也無法發現
          肝臟有破裂，須病患自覺有異狀時再觸診或用超音波或Ｘ光診斷，死者當
          時祇要求驗傷，拒絕住院診療等詞綦詳（本院上更一卷二七至二八頁），
          而當晚八時四十分許被害人曾往何外內兒科醫院求診，「當時被害人係主
          訴感冒、疲勞症狀，未說明其他異狀，伊僅對其肺部聽診，被害人拉起衣
          服，印象中未發現其身上受傷」等情，固經醫師何世明於原審審理時證述
          在卷（原審卷六十八頁），惟依當日上午阮外科醫院所出具之診斷書亦僅
          載明四肢有傷痕，未見胸腹背部明顯外傷，此有診斷書一紙附卷為憑，被
          害人復係主訴感冒症狀而求診，則何世明醫師未注意其傷勢變化應可理解
          。至被害人於上午六、七時間受傷，何以至當晚八時許仍未查覺體內傷勢
          異狀向何醫師主訴，應係阮仲洲醫師所證因肌肉下出血及肝臟出血緩慢，
          尚未明顯表露於體外及感覺有異之緣故，參以被害人於受傷前已因感冒不
          適求診，看病原因係發燒、人很疲勞，喉嚨痛，經醫師打點滴，業據證人
          即診治醫師何世明於原審到庭證述無訛（原審卷第六十八頁），被害人於
          受傷當日曾喝酒，並經證人戴李茉莉於偵查中、證人江龍顯於原審證述甚
          詳（偵查卷第十六頁反面）（原審卷第四十一頁反面），可以推知其案發
          當日必然精神疲困加上酒精影響正常感覺，致其未及時查覺體內傷勢變化
          ，延至翌日（八十年五月三十日）累積大量出血始感疼痛之由來。
    （七）吳見龍於八十年五月廿九日上午六時許，與被告及同案被告戴純仁、戴寶
          棟父子發生糾葛後，於當日下午五、六時左右，曾至其岳母家走動，已據
          證人林柯雲卿、陳蔡玉女於偵查中證實無誤（見偵查卷五十一頁）。翌日
          （即三十日）尚欲偕甲○○○外出經營生意，至上午六時卅分許，方突然
          疼痛送醫無效死亡（警卷第十三頁反面甲○○○之供述）。而吳見龍死亡
          之時間為八十年五月卅日上午十一時卅分（相驗卷第三頁），何以吳見龍
          受傷後至死亡時會有如此時間差距﹖經本院前審傳喚法醫師裴起林則結證
          ：「依吳見龍所受外傷範圍很廣，肝臟破裂，血液大部分都停在組織內（
          瘀血），肝臟雖破裂，但不是很深在，血液流失是緩慢流出，血液流失至
          某種程度，就會發生口乾、頭昏、四肢無力、甚至昏迷，如果延遲送醫，
          即刻發生死亡，所以他的死亡時間間隔一段時間是正常的。」、「病人若
          肝臟破裂只會感到很疲倦、胃脹，有一點胃痛，醫師若量血壓，血壓會慢
          慢下降。」、「若二十九日受傷，到三十一日解剖看到的流血狀況，時間
          上應該吻合。」等語（本院上更二卷第一一四頁、上更四卷第七十頁）。
          查吳見龍於八十年五月廿九日晚上八時四十分許，曾至何內科醫院診治，
          雖吳見龍主訴感冒疲勞症狀，然該症狀恰與肝臟破裂，血液流失至某種程
          度所產生之疲勞現象相合。又依警卷所附吳見龍解剖照片(3)所示，吳見龍
          背部經解剖後，其皮下組織嚴重瘀血，足證法醫師裴起林所述：「吳見龍
          所受外傷範圍很廣，肝臟破裂，血液大部分都停在組織內（瘀血）」等情
          ，與事實相符，自堪採信。綜上以觀，被害人吳見龍係因受傷害而致死，
          而其傷係被條狀物體即鐵條（鐵管）、椅子連續打擊及以腳踢所致，至為
          明確。被告於本院前審審理時，曾聲請將吳見龍八十年五月廿九日之驗傷
          單及八十年五月卅一日驗屍報告，送請台大醫學院或陽明醫學院鑑定，以
          判斷吳見龍之真正死因，惟本院認吳見龍之死因已明，無再送鑑定之必要
          ，併予敘明。
    （八）被告雖辯稱：「發生事情之前一日晚上，有三位船員，至吳見龍家中與吳
          見龍喝酒，並發生打架情事，吳見龍是被該三名船員傷害致死，並非被我
          們打死的」云云。惟據吳見龍之妻甲○○○證稱：「本案發生前一晚，有
          三位船員在我家與吳見龍喝酒沒錯」、「三位船員有無與吳見龍打架，我
          不清楚」（見本院更三卷第五六頁），「廿八日晚上，我有聽到吵架聲，
          我起來問他，發生什麼事，他說沒事，也沒有告訴我他有無受傷，也沒有
          說有打架」（見本院更四卷第八八頁）等語。如吳見龍果有受該三名船員
          毆打，則應無不告知其妻甲○○○之理，且甲○○○與吳見龍同住，豈有
          不知其夫有在其家遭人毆打之理。另證人吳明德證稱：「發生事情那天晚
          上十一點多，有看到吳見龍，他說有朋友要來喝酒，他要去買酒，．．凌
          晨二點多，有聽到吳見龍大聲叫」云云（見本院更六審審判筆錄）。依吳
          張巧蓮所稱：「伊聽到吵架聲，於十二時許（即二十九日凌晨零時許）下
          樓，當時已吵完架」（見本院更四卷第八十八頁反面），與吳明德之證言
          ，在時間上已有不符，難認為真實，且「喝酒」、「大聲叫」，仍不能證
          明吳見龍有遭人毆打。是甲○○○及吳明德之上開證言，不足為被告有利
          之認定。甲○○○於偵查中證稱：「五月二十九日之前，我先生沒有與他
          人打架」（見偵查卷第十八頁），尤見所謂吳見龍與船員喝酒，與船員吵
          架，遭船員毆打云云，純係臨訟勾串，非真實可採。
    （九）證人陳玉玲、甲○○○、邱奕合之證言，係渠等親耳聽聞被害人吳見龍自
          然指訴各節或親自目睹吳某傷勢或事後到現場處理之經過，並非聽聞自他
          人之「傳聞證據」，被告所指證人陳玉玲、甲○○○、邱奕合之證言係傳
          聞證據一節，自屬無據。被害人吳見龍前往阮綜合醫院之目的是驗傷，而
          非要求診療，也無任何主訴，業據證人阮仲洲於本院前審審理時結證屬實
          （見本院上更一卷第二十八頁），被告所辯稱因被害人吳見龍拒絕住院治
          療乃本件死亡結果發生之獨立原因，因果關係因而中斷云云，依證人阮仲
          洲上開證言，亦屬無據。又正當防衛必須對於現在不法之侵害始得為之，
          侵害業已過去，即無正當防衛可言；本件被害人吳見龍酒後雖持木棒敲打
          戴純仁二下，而被告乙○○與其弟戴寶棟始被吵醒而下樓到客廳找吳某理
          論，始共同出手分持條狀物體毆打吳見龍，或以不易留痕跡之物體衝擊重
          壓吳見龍之身體，已如前述，足見被告與戴純仁、戴寶棟共同毆打之際侵
          害業已過去，被告於前審抗辯純係正當防衛過當一節，自非可採。至於證
          人甲○○○、陳玉玲之證言，針對被告等人係拿何種兇器毆打被害人吳見
          龍等細節雖有些許不符之處，乃時間久隔，記憶疏漏所致，惟對於被害人
          吳見龍親口告知其遭被告與戴純仁、戴寶棟等三人共同毆打成傷之重點則
          均相符合，自不得以細節有些許不符之處遽認渠等證言全部之指證均非可
          採（最高法院七十四年台上字第一五九九號判例意旨參照）。又證人吳張
          巧蓮另具狀表示「吳見龍係被三名船員毆打成傷」各節，與上開各節所述
          不符，乃和解後迴護被告之詞，自無足採。
    （十）綜上所述，本件事證已臻明確，被告所辯，顯係嗣後卸責之詞，殊無足採
          ，被告犯行均堪認定。被告於本院前審審理時聲請傳訊證人陳明森，以證
          明八十年五月二十八日晚間，曾聽聞被害人宅內有打鬥聲云云，惟陳明森
          已死亡，為同案被告戴純仁所陳明（見本院更四卷第一一五頁），即無從
          傳喚，爰不予傳喚。又被告聲請本院再傳訊證人陳玉玲，惟本院曾多次傳
          訊證人陳玉玲，均未到庭，且證人陳玉玲業曾於前審到庭作證，再參以本
          件事證已臻明確，亦無庸再予傳訊，亦不再傳訊證人陳玉玲，併予敘明。
三、查被告與戴純仁、戴寶棟以鐵條（鐵管）、椅子及腳踢，聯手毆擊被害人成傷，
    客觀上可預見有置被害人死亡之可能，被告不能謂無此認識，雖被告與被害人尚
    無深仇大恨，無置被害人於死亡之動機，惟被害人因被告之傷害，引起死亡之結
    果，自應負傷害致死刑責，核被告所為，係犯刑法第二百七十七條第二項前段之
    傷害致死罪。被告與戴純仁、戴寶棟三人聯手毆打被害人，顯係有犯意聯絡及行
    為分擔，均為共同正犯。又查被告經營海產店生意，至凌晨五時始打烊休息，竟
    於上午六時許，遭被害人登門入室騷擾三次，無法休息，且同案被告戴純仁又無
    故受被害人毆打，因一時氣憤，始共同毆打被害人，導致被害人傷重不治死亡，
    事件之發生，肇因於被害人之挑釁，且案發後，被告已賠償被害人家屬新台幣（
    下同）一百萬元，亦有和解書一紙在卷可稽，被害人之妻甲○○○又具狀表示不
    願追究，就上開情狀觀之，客觀上足以引起一般人之同情，其犯罪情狀顯可憫恕
    ，爰依刑法第五十九條規定減輕其刑。至於鐵條（鐵管）一支、椅子一張，雖係
    供犯罪所用之物，但尚無證據證明確係被告與戴純仁、戴寶棟所有，且未扣案，
    為免將來執行困難，爰不予宣告沒收，併予敘明。
四、原審據以論罪科刑，固非無見，惟查：原判決於事實欄認定被告與戴純仁、戴寶
    棟父子三人「徒手」或「持條狀不易留痕跡之物體」毆打吳見龍，而其理由欄二
    之（一）及（二）則說明吳見龍之屍體經法醫師裴起林、阮仲洲解剖後推定其傷
    係被「條狀物體連續打擊」所致，部分係被「不易留痕跡之物體衝擊重壓」等所
    致，前後所載並不相適合，已難謂無事實與理由矛盾之違法。且原判決就被告犯
    罪情狀顯可憫恕一節漏未審酌，亦有未洽。被告上訴意旨，仍執陳詞，否認犯罪
    ，固無足取，然原判決既有上開可議之處，自應由本院撤銷改判。爰審酌被告尚
    無前科，因被害人在清晨無理吵鬧，使被告與戴純仁、戴寶棟不得安眠，而聯手
    重擊被害人，致被害人因內臟受傷終至死亡，且犯後已與被害人家屬成立和解，
    賠償一百萬元，有和解書一份在卷足憑，並經被害人之妻向原審具狀表示不願追
    究等一切情狀，從寬量處有期徒刑三年六月。
五、同案被告戴純仁、戴寶棟業己判決確定，本院自不就此部分審理，附此敘明。
據上論結，應依刑事訴訟法第三百六十九條第一項前段、第三百六十四條、第二百九
十九條第一項前段、刑法第二十八條、第二百七十七條第二項前段、第五十九條，判
決如主文。
本案經檢察官陳新慶到庭執行職務。
中      華      民      國      九十      年      五      月    十五    日
                              臺灣高等法院高雄分院刑事第六庭
                                  審判長法官
                                        法官
                                        法官
如不服本判決，應於判決送達後十日內向本院提出上訴狀，其未述理由者並應於提
出上訴狀後十日內向本院補提理由書（應附繕本)。
附錄：本判決論罪科刑法條：
刑法第二百七十七條第二項前段
犯前項之罪，因而致人於死者，處無期徒刑或七年以上有期徒刑，致重傷者，處三年
以上、十年以下有期徒刑。


司法院資訊處製作；財團法人民間司法改革基金會備份。
